【裁判字號】    95,訴,878
【裁判日期】    970428
【裁判案由】    殺人未遂
【裁判全文】
臺灣士林地方法院刑事判決               95年度訴字第878號
公  訴  人  臺灣士林地方法院檢察署檢察官
被      告  戊○○
                      2
指定辯護人  本院公設辯護人林龍輝
上列被告因殺人未遂案件，經檢察官提起公訴（95年度偵緝字第
581 號），本院判決如下：
    主  文
戊○○傷害人之身體，處有期徒刑壹年，減為有期徒刑陸月，如
易科罰金，以銀元佰元即新臺幣玖佰元折算壹日。扣案之黑色
小刀壹把沒收。又連續以加害生命之事恐嚇他人，致生危害於安
全，處有期徒刑肆月，如易科罰金，以銀元佰元即新臺幣玖佰
元折算壹日，減為有期徒刑貳月，如易科罰金，以銀元佰元即
新臺幣玖佰元折算壹日。應執行有期徒刑徒刑柒月，如易科罰金
，以銀元佰元即新臺幣玖佰元折算壹日。扣案之黑色小刀壹把
沒收。
    事  實
一、戊○○係位於臺北縣淡水鎮○○街85號「海景天下」社區住
    戶，於民國94年11月16日晚上10時30分許（起訴書誤植為94
    年11月17日，應予更正），因酒醉在社區大廳內吵鬧，遭社
    區管理員乙○○制止，隨後發生口角，住戶丁○○（原名張
    仕信）前往勸阻，引起戊○○不滿，口出惡言並隨即上樓回
    8 樓居處。嗣於94年11月16日晚上10時40分許，乙○○在警
    衛室監視器看到戊○○持刀下樓，即叫丁○○注意安全，丙○○旋自大廳拿取撞球桿作為防衛之用，戊○○步出1 樓電
    梯後，即基於普通傷害之故意，兩手各持1 把刀子（1 把為
    非被告所有之金色拆信刀，刀鋒長11.4公分，刀鋒鈍，全長
    18.5公分，另1 把為被告所有之黑色小刀，刀鋒長7 公分，
    刀鋒銳利，全長11.1公分）刺向丁○○身體，因丁○○閃躲
    得宜，並持撞球桿敲擊戊○○手臂以為防衛，而未受有傷害
    。戊○○另基於恐嚇之概括犯意，先對丁○○恫稱「要給你
    死」，致丁○○心生畏怖，並危害丁○○之生命安全，嗣在
    場之住戶王柏升（原名甲○○）見狀出言勸阻戊○○，戊○○復持刀向王柏升威脅，致王柏升心生畏懼，並危害王柏升
    之身體、生命安全，王柏升為閃避而退出該社區大廳。戊○○即接續傷害犯意，持刀欲傷害丁○○，經丁○○以撞球桿
    抵擋，並打落戊○○手持之拆信刀，戊○○遂與丁○○近距
    離衝突扭打，致丁○○受有右拇指指掌關節內側韌帶急性扭
    傷、右膝擦傷（約2 公分直徑）之傷害，嗣因丁○○奮勇抵
    抗，而將戊○○壓制在地上，戊○○仍持黑色小刀揮舞，但
    均未刺中丁○○，王柏升見狀即以撞球桿將戊○○手上之黑
    色小刀擊落，未幾警方據報前往處理。
二、案經丁○○訴由臺北縣政府警察局淡水分局報告臺灣士林法
    院檢察署檢察官偵查起訴。
    理  由
一、訊據被告戊○○固不否認於上開時、地，酒後持刀欲恐嚇丙○○之行為，惟否認有何殺人未遂、傷害、恐嚇之犯行，辯
    稱：伊在案發之前與告訴人丁○○、證人王柏升素不相識，
    沒有殺人意圖，也無傷害之意，伊持刀出電梯後，刀子就被
    丁○○打落，後來伊被壓制在地上，被打的滿頭鮮血，其餘
    過程伊不記得云云。經查：
    (一)告訴人丁○○於上開時地遭被告手持金色拆信刀、黑色小
      刀各1 支，朝其身體等處揮刺，並向其恫稱：「要給你死
      」，但幸未受傷，嗣因兩人發生衝突扭打，致丁○○受有
      右拇指指掌關節內側韌帶急性扭傷、右膝擦傷之傷害等情
      ，業據告訴人即證人丁○○於偵查及本院審理時證述在卷
      ，其於偵查中證稱：管理員從監視器看到被告手拿刀子出
      來，被告走出電梯就要刺伊，伊就拿撞球桿打被告左手臂
      ，被告生氣就一直拿刀要刺伊，但均未刺到，被告一直說
      ：要給伊死，旁邊有另一位先生（即王柏升）也叫被告快
      點將刀放下，被告就衝向那位先生，後來那位先生退到大
      廳外，被告又開始衝向伊，伊就揮桿將被告左手所持刀子
      打掉，雙方發生推擠，伊利用被告重心不穩時，以右手抓
      住被告之手，最後被告遭伊壓制等語（見95年度偵字第61
      3 號卷第34頁），繼於本院審理時結證稱：電梯門打開，
      被告就直接往伊衝過來，邊說：「要給你死」，伊拿撞球
      桿敲被告左手臂。王先生（即王柏升）叫被告放下刀子，
      被告轉向王先生衝過去。... 被告轉向攻擊伊，又喊「要
      給你死」，衝過來持刀刺向伊腰部，... 伊用撞球桿敲被
      告頸部及左手，被告左手所持之金黃色刀掉落，被告整個
      貼上來，伊用左手擋住，並推開被告，用撞球桿敲被告頭
      ，被告仍向前來，... 王柏升過來幫忙，持撞球桿擊中被
      告背部，... 被告又拿刀對著伊，伊拿撞球桿揮擊，有揮
      到被告眉尾處，被告有點暈了，伊用右手抓被告手，被告
      將伊右手大拇指扳到脫臼，... ，伊用手肘撞被告，被告
      趴在地上，伊用右膝壓住被告，被告仍持刀往伊亂揮，伊
      拿撞球桿敲被告持刀之手臂，直到刀子掉落等語（見本院
      卷第186 頁至第188 頁）。
    (二)而目擊證人王柏升亦於警詢供稱：管理員乙○○叫其等小
      心，因渠從監視器看到被告手拿刀子。被告從電梯出來，
      持刀向張先生（即丁○○）刺過去，口中唸：給你死。丙○○閃躲被告，並拿起身旁撞球桿防衛。伊見被告一直刺
      向丁○○，就喊：不要刺他，被告轉向伊刺過來，伊退出
      大廳門口外，被告又轉回去對付丁○○，等伊再進去時，
      被告已遭丁○○壓制在地上，但仍持刀刺向丁○○肚子等
      語（見95年度偵字第613 號卷第13頁至第14頁），復於偵
      查中證稱：被告上樓拿2 支刀子下來，被告一出電梯就到
      被害人丁○○面前罵：給你死。被害人開始閃躲，沒多久
      就拿撞球桿防衛... 伊女友向前勸阻被告不聽，又向被害
      人身上刺，之後伊看到雙方倒在地上，因為被告遭被害人
      壓在地上，被告右手持刀而呈反手想刺向被害人等語（見
      95年度偵緝字第581 號卷第34頁），繼於本院審理時結證
      稱：伊看到被告從電梯出來，雙手各拿1 把刀，從電梯出
      來後，嘴唸：給你死，就往被害人丁○○身上刺，因丙○○閃躲，被告沒有刺到，伊對被告喊說不要這樣做，被告
      就持刀往伊處衝過來，伊往後退，被告又去找丁○○，伊
      再進去時，被告已被丁○○壓制在地上等語（見本院卷第
      174 頁至第179 頁）。
    (三)被告戊○○持刀向王柏升威脅乙節，亦據證人丁○○於警
      詢、偵查及本院審理時均證稱：王柏升叫被告放下刀子，
      被告就轉向王柏升衝過去，做出揮刀之動作（見95年度偵
      字第613 號卷第6 頁、第34頁、本院卷第186 頁），核與
      王柏升於警詢、偵查及本院審理時之證述相符（見95年度
      偵緝字第581 號卷第14頁、第34頁、本院卷第178 頁），
      上開事實堪以認定。
    (四)被告雖一再辯稱其未在上開地點持刀對告訴人丁○○恫稱
      要給你死及持刀向證人王柏升威脅，亦未傷害告訴人云云
      ，惟查，上開犯罪事實，業據告訴人丁○○及證人王柏升
      分別於偵查及本院審理時證述如前，經核證人丁○○、王
      柏升前開所述之情節悉相吻合，且彼等或為親自經歷或在
      場見聞之人，證詞之可信性極高，而該證人前後數次作證
      ，對於基本事實所為之陳述始終如一，僅屬是否於詳盡有
      別，亦無礙其證言之真實性，自堪信為真實。是被告辯稱
      其並未於現場持砍刀恐嚇及傷害云云，殊非事實，要無可
      採。而告訴人丁○○因此受有右拇指指掌關節內側韌帶急
      性扭傷、右膝擦傷（約2 公分直徑）之傷害，有新光吳火
      獅紀念醫院開具之丁○○乙種診斷證明書1 紙（見95年度
      偵字第613 號卷第22頁）、財團法人新光吳火獅紀念醫院
      以96年5 月29日（96）新醫醫字第0593號函檢附丙○○之
      病歷等資料（見本院卷第44頁至第46頁）在卷可憑，又被
      告持刀搭乘電梯及步出電梯後，持刀向丁○○、王柏升威
      嚇等情，亦有監視器翻拍相片14張（見95年度偵緝字第
      581 號卷第24頁至30頁）及2 支刀子扣案可資佐證，而上
      開刀子，1 把為非被告所有之金色拆信刀，刀鋒長11. 4
      公分，刀鋒鈍，全長18.5公分，另1 把為被告所有之黑色
      小刀，刀鋒長7 公分，刀鋒銳利，全長11.1公分等情，亦
      據本院當庭勘驗無訛（見本院卷第101 頁）。
    (五)茲應審究者乃被告前開持刀之行為係基於何種犯意而為？
      １按刑法上殺人未遂罪與傷害罪之區別，應視加害人有無
        殺意為斷，被害人所受傷害程度，雖不能據為認定有無
        殺意之唯一標準，但加害人下手情形如何，於審究犯意
        方面，仍不失為重要參考資料。故在判斷行為人於行為
        當時，主觀上是否有殺人之故意，即應斟酌其使用之兇
        器種類、攻擊之部位、行為時之態度，並深入觀察行為
        人與被害人之關係、衝突之起因、行為當時所受之刺激
        、下手力道之輕重、行為時現場爭執之時空背景、被害
        人受傷情形及行為人事後之態度等各項因素，綜合加以
        研析，尚不能僅以行為人有持刀砍傷被害人，即認其必
        有殺人之犯意。
      ２被告與告訴人均係海景天下之住戶，2 人間並無仇恨怨
        隙，此據被告於本院審理時供明在卷，亦據告訴人於本
        院審理時證述明確（見本院卷第188 頁），互核相符，
        故本件肇因於被告因酒醉在社區大廳內吵鬧，遭社區管
        理員乙○○制止，隨後發生口角，告訴人前往勸阻，引
        起被告不滿，被告一時氣憤，始上樓拿取刀子，而非自
        始即將刀預藏於身上，其應屬臨時起意，衡情應無因該
        偶發爭執，即遽起殺機，是被告辯稱當日持刀意在嚇嚇
        告訴人，應屬可採，其並無戕害告訴人生命之動機及故
        意。
      ３被告與告訴人發生拉扯時，告訴人因而受有右拇指指掌
        關節內側韌帶急性扭傷、右膝擦傷（約2 公分直徑）之
        傷害，告訴人所受傷害尚非至鉅，亦足認被告與告訴人
        拉扯之際，應僅係基於普通傷害故意而為，並無殺害告
        訴人之犯意。
      ４被告雖持刀向告訴人揮舞，然觀諸扣案2 支刀子，1 把
        為金色拆信刀，刀鋒長11.4公分，刀鋒鈍，全長18.5公
        分，另1 把為黑色小刀，刀鋒長7 公分，刀鋒銳利，全
        長11.1公分，顯見上開刀子並非鋒利之兇器，倘被告果
        有殺人故意，被告於上樓時，大可以返家拿取菜刀、西
        瓜刀等較具殺傷力之刀具，甚或被告手持上開拆信刀及
        小刀時，大可以用力朝向告訴人致命之重要部位如頭部
        、頸部、心臟直接刺殺，可準確命中，不致出現偏差，
        且可刺擊多下，然而被告於上揭情狀下，猶僅持刀先與
        告訴人對峙，後遭告訴人以撞球桿擊落刀子，益見被告
        應無致告訴人於死地之意。
      ５雖告訴人及證人王柏升均證稱：被告持刀衝向告訴人時
        ，有說：要給你死，詳如前述，惟按持刀砍人，是否有
        殺人之決意，原應參酌當時情況，觀其行為之動機，視
        其下手之情形，及砍向之部位，與受傷之輕重等等，以
        為綜合之判斷，殊不能僅以口頭之「給你死」或「殺」
        之語詞，即謂其有殺人之意思，最高法院77年度臺上字
        第1609號判決闡述在卷，自不能單執此而為不利被告之
        認定，率爾遽認被告有殺人犯意。
      ６綜觀被告下手部位、告訴人傷勢情況及案發時一切情狀
        ，應認被告僅係基於普通傷害之犯意而為，與殺人罪之
        構成要件尚屬有間，被告辯稱其無殺人之犯意，要屬有
        據，堪以採信，其所為普通傷害及恐嚇之行為事證明確
        ，犯行洵堪認定，應依法論科。
二、被告行為後，刑法業於94年2 月2 日修正公布，並於95年7
    月1 日施行，參酌最高法院95年5 月23日刑事庭第8 次會議
    決議，修正後刑法第2 條第1 項之規定，係規範行為後法律
    變更所生新舊法律比較適用之準據法，於刑法施行後，應適
    用修正後刑法第2 條第1 項之規定，為「從舊從輕」之比較
    。另於比較時應就罪刑有關之共犯、未遂犯、想像競合犯、
    牽連犯、連續犯、結合犯，以及累犯加重、自首減輕暨其他
    法定加減原因（如身分加減）與加減比例等一切情形，本於
    統一性及整體性原則，綜其全部罪刑之結果而為比較，茲就
    比較情形分述如下：
    (一)刑法第277 條第1 項傷害罪，其法定刑內得科處罰金，查
      刑法分則編各罪所定罰金刑之貨幣單位原為銀元，修正前
      刑法第33條第5 款規定：「罰金：銀元1 元以上。」，而
      依罰金罰鍰提高標準條例規定，就72年6 月26日前修正之
      刑法部分條文罰金數額提高2 至10倍，其後修正者則不提
      高倍數，並依現行法規所定貨幣單位折算新臺幣條例規定
      ，以銀元1 元折算新臺幣3 元。修正後刑法第33條第5 款
      規定：「罰金：新臺幣1,000 元以上，以百元計算之。」
      ，刑法第33條第5 款所定罰金貨幣單位經修正為新臺幣後
      ，刑法分則各罪所定罰金刑之貨幣單位亦應配合修正為新
      臺幣，為使刑法分則編各罪所定罰金之最高數額與刑法修
      正前趨於一致，乃增訂刑法施行法第1 條之1 ：「中華民
      國94年1 月7 日刑法修正施行後，刑法分則編所定罰金之
      貨幣單位為新臺幣。94年1 月7 日刑法修正時，刑法分則
      編未修正之條文定有罰金者，自94年1 月7 日刑法修正施
      行後，就其所定數額提高為30倍。但72年6 月26日至94年
      1 月7 日新增或修正之條文，就其所定數額提高為3 倍。
      」。從而，刑法修正後刑法分則編各罪所定罰金刑之最高
      數額，適用刑法施行法第1 條之1 之規定後，並無不同，
      即對被告並無有利或不利之情形；惟修正後刑法第33條第
      5 款所定罰金刑最低數額，較之修正前提高，自以修正前
      刑法第33條第5 款規定有利於被告。
    (二)刑法第305 條恐嚇罪法定刑內有關得科處罰金刑部分，依
      修正後刑法施行法第1 條之1 及刑法第33條第5 款等規定
      ，所得科處之罰金刑最高為新臺幣9,000 元、最低為新臺
      幣1,000 元。然依被告行為時即修正前之刑法及罰金罰鍰
      提高標準條例之規定，該罪之罰金刑經提高倍數後，最高
      額雖與修正後之規定相同，惟最低額部分為新臺幣3 元，
      顯較修正後為輕。因此，比較上述修正前、後之刑罰法律
      ，修正後之相關規定既未較有利於被告，自應適用被告行
      為時之罰金刑刑度相關規定。
    (三)修正前刑法第41條第1 項前段規定：「犯最重本刑為5 年
      以下有期徒刑以下之刑之罪，而受6 個月以下有期徒刑或
      拘役之宣告，因身體、教育、職業、家庭之關係或其他正
      當事由，執行顯有困難者，得以1 元以上3 元以下折算1
      日，易科罰金。」，上開易科罰金折算標準，並依被告行
      為時之罰金罰鍰提高標準條例第2 條前段（現已刪除，下
      稱修正前罰金罰鍰提高標準條例第2 條）規定，就其原定
      數額提高為100 倍折算1 日，則被告行為時之易科罰金折
      算標準，應以銀元100 元以上300 元以下折算1 日，經折
      算為新臺幣後，應以新臺幣300 元以上900 元以下折算1
      日；被告行為後之修正後刑法第41條第1 項前段則規定：
      「犯最重本刑為5 年以下有期徒刑以下之刑之罪，而受6
      個月以下有期徒刑或拘役之宣告者，得以新臺幣1,000 元
      、2,000 元或3,000 元折算1 日，易科罰金。」，經比較
      修正前後之易科罰金折算標準，以適用被告行為時之修正
      前刑法規定，並同時引用被告行為時之修正前罰金罰鍰提
      高標準條例第2 條之規定，較有利於被告，則應依修正後
      刑法第2 條第1 項前段，適用修正前刑法第41條第1 項前
      段規定，定其易科罰金之折算標準。
    (四)修正前刑法第41條第2 項原規定：「併合處罰之數罪，均
      有前項情形，其應執行之刑逾6 月者，亦同。」，修正後
      該條項則改為：「前項規定於數罪併罰，其應執行之刑未
      逾6 月者，亦適用之。」，亦即僅限於數罪併罰定應執行
      刑未逾6 月者始有適用，經比較結果，修正後刑法規定亦
      非較有利於被告，應適用修正前刑法第41條第2 項規定。
    (五)修正後刑法第56條連續犯之規定業經刪除，則被告之犯行
      ，因行為後新法業已刪除連續犯之規定，此刪除雖非犯罪
      構成要件之變更，但顯已影響行為人刑罰之法律效果，自
      屬法律有變更，依新法第2 條第1 項規定，比較新舊法結
      果，仍應適用較有利於被告之行為時法律即修正前刑法論
      以連續犯。
    (六)被告於裁判確定前犯數罪，且均係於95年7 月1 日前犯之
      ，修正前刑法第51條第5 款規定：「數罪併罰，分別宣告
      其罪之刑，依左列各款定其應執行者：宣告多數有期徒刑
      者，於各刑中之最長期以上，各刑合併之刑期以下，定其
      刑期。但不得逾20年。」，而修正後刑法第51條第5 款規
      定：「宣告多數有期徒刑者，於各刑中之最長期以上，各
      刑合併之刑期以下，定其刑期。但不得逾30年。」，經比
      較結果，修正後刑法規定亦非較有利於被告，應依修正前
      刑法第51條第5 款規定定其應執行之刑。
    (七)經綜合比較新舊法結果，均以行為時法對被告有利，自應
      依刑法第2 條第1 項前段規定，整體適用行為時之修正前
      刑法第41條第1 項前段、第2 項、第56條、第51條第5 款
      、修正前罰金罰鍰提高標準條例第2 條等規定。
三、核被告所為，係犯刑法第277 條第1 項之傷害罪、第305 條
    之恐嚇危害安全罪。其所犯上揭2 罪間，犯意各別，罪名互
    異，應分論併罰。又被告先後兩次以言語或持刀，分向丁○○、王柏升威脅之行為，時間緊接，手法雷同，觸犯構成要
    件相同之罪名，顯係基於概括犯意反覆實施，為連續犯，依
    修正前刑法第56條之規定論以一罪，並加重其刑。公訴人認
    被告係犯刑法第271 條第2 項、第1 項之殺人未遂罪，容有
    誤會，惟基本社會事實同一，起訴法條應予變更，且起訴書
    犯罪事實已敘及被告持刀恐嚇犯行，惟於所犯法條漏論刑法
    第305 條規定，應予補充，本院自得予以審理。爰審酌被告
    戊○○之素行、於案發時僅因細故即持刀傷害、恐嚇之不熟
    稔之被害人，惡性非輕、傷害及恐嚇之手段、對被害人丁○○、王柏升2 人造成之損害程度、犯後否認犯罪，且迄未與
    被害人達成和解，賠償被害人所受損害等一切情狀，就所犯
    傷害及恐嚇二罪，分別量處如主文所示之刑，以示懲儆。因
    被告之犯罪時間，係在96年4 月24日之前，所犯符合中華民
    國96年罪犯減刑條例第2 條第1 項第3 款所定之減刑條件，
    依該規定減其宣告刑二分之一，並依據中華民國96年罪犯減
    刑條例第9 條之規定，爰依修正前刑法第41條第1 項前段之
    規定，諭知減刑後易科罰金之折算標準，並依法定其應執行
    刑，以示懲儆。
四、扣案之黑色小刀1 支，係被告所有，供本件犯罪所用之物，
    業據被告供明在卷，依刑法第38條第1 項第2 款之規定宣告
    沒收。至扣案之金色拆信刀1 支，並非被告所有，亦據其陳
    明，且非屬違禁物，爰不另為沒收之宣告，附此說明。
據上論斷，應依刑事訴訟法第299 條第1 項前段、第300 條，刑
法第2 條第1 項前段、第277 條第1 項、第305 條、第38條第1
項第2 款、修正前刑法第41條第1 項、第2 項、第56條、第51條
第5 款，刑法施行法第1 條之1 ，修正前罰金罰鍰提高標準條例
第2 條，現行法規所定貨幣單位折算新臺幣條例第2 條，中華民
國96年罪犯減刑條例第2 條第1 項第3 款、第7 條、第9 條，判
決如主文。
本案經檢察官吳維雅到庭執行職務。
中    華    民    國    97    年    4     月    28    日
                  刑事第四庭審判長法  官  趙文卿
                                  法  官  劉秉鑫
                                  法  官  高雅敏
以上正本證明與原本無異。
如不服本判決，應於收受送達後10日內向本院提出上訴書狀，其
未敘述上訴理由者，應於上訴期間屆滿後20日內向本院補提理由
書狀。
                                  書記官  陳映羽
中    華    民    國    97    年    10    月    13    日
附錄本案論罪科刑法條
刑法第277條第1項
傷害人之身體或健康者，處3 年以下有期徒刑、拘役或1 千元以
下罰金。
刑法第305條
以加害生命、身體、自由、名譽、財產之事，恐嚇他人致生危害
於安全者，處2 年以下有期徒刑、拘役或3 百元以下罰金。


司法院資訊處製作；財團法人民間司法改革基金會備份。
